臺灣臺南地方法院民事判決
110年度訴字第1977號
原      告  高美玲  
被      告  黄昭榮  
上列當事人間請求清償債務事件，經本院於民國111年4月15日言
詞辯論終結，判決如下：
    主      文
原告之訴駁回。　　 
訴訟費用由原告負擔。　　 
    事實及理由
壹、程序方面：
　　按訴狀送達後，原告不得將原訴變更或追加他訴，但擴張或
    減縮應受判決事項之聲明者，不在此限，民事訴訟法第255
    條第1項第3款定有明文。本件原告起訴時訴之聲明原為：被
    告應給付原告新臺幣（下同）1,400,000元，及自民國109年
    4月1日起至清償日止，按週年利率5％計算之利息。嗣於111
    年4月15日本院言詞辯論期日中變更聲明為如後所示（本院
    卷第122頁），經核屬減縮應受判決事項之聲明，揆諸前開
    規定，應予准許。
貳、實體方面：
一、原告主張：兩造於100年間約定，由原告交付1,000,000元給
    被告，被告可以安排使原告通過國營事業考試至國營事業上
    班，並承諾如原告無法通過考試，即1次賠償原告200,000元
    （下稱系爭約定）。因原告考了7次均未通過，被告雖已返
    還1,000,000元，但仍應賠償原告1,400,000元。嗣兩造於10
    9年3月10日簽立1,400,000元還款合約書（下稱系爭合約書
    ）1份，約定清償期限自109年4月1日開始，每個月原告從被
    告郵局存簿中領取5,000元，每年7月及12月多領50,000元，
    領至1,400,000元都還完為止。詎被告僅清償175,000元，其
    餘款項屆期未清償，被告既未履行分期給付，自應一次全額
    清償，經原告電話聯絡，被告表示不願償還。為此，依系爭
    合約書契約提起本訴等語。並聲明：被告應給付原告1,225,
    000元。
二、被告抗辯：
　㈠系爭合約書違反民法第72條，應屬無效，理由如下：
　  ⒈兩造於100年間達成協議，原告給付被告1,000,000元，由
      被告牽線訴外人黃耀進，由其尋找槍手代原告出席考試，
      並保證原告通過國營事業之招考，如未通過一次賠償原告
      200,000元，原告7年間均未通過考試，致被告應依約定賠
      償1,400,000元。
　  ⒉嗣兩造為將被告前開承諾即「被告透過不正之方式保證原
      告考取國營事業，否則每次賠償200,000元」之約定予以
      書面化，遂簽訂系爭合約書。惟應考人不自行出席考試，
      而使人代為出席應試之行為，實係以不正之方式影響國營
      事業招考之正確性，而為現今社會所不允許，而屬違反公
      共秩序、善良風俗之行為，故兩造間上開約定，依民法第
      72條之規定應為無效。而法律行為一部無效即全部無效，
      縱令被告事後要求將「被告透過不正之方式保證原告考取
      國營事業，否則每次賠償200,000元」之約定予以書面化
      ，亦不使當然確定無效之法律關係變為有效，對於法律禁
      止之行為所生之債，不因兩造同意清償而取得請求權。
　  ⒊無效之法律行為，自始、當然、確定不生效力，即不發生
      該法律行為上之效果，兩造間即無債權債務關係存在，原
      告就此對於被告應無請求權，被告亦無給付之義務可言，
      縱兩造簽訂系爭合約書，被告承諾賠償，亦仍屬脫法行為
      ，原告亦不因此而取得任何請求權，是原告向被告請求給
      付1,400,000元，應無理由。
  ㈡退步言之，縱認原告依系爭合約書對於被告有請求權，然被
    告就兩造間之債務業已清償完畢，原告不得再向被告為請求
    ：
　  ⒈被告固與原告簽訂系爭合約書，約定從109年4月1日起按月
      由原告從被告之郵局帳戶中提領5,000元至清償完畢，然
      被告早已從106年起，陸續交付原告未上榜而應給付之賠
      償，兩造另於109年3月1日所簽訂之系爭合約書，是因為
      被告為求保障，要求將兩造約定書面化，並確定兩造間最
      終之應給付金額為1,400,000元，而非於被告原本已給付
      予被告之金錢外，再多給付原告1,400,000元。
　  ⒉依原告於臺灣臺南地方檢察署（下稱臺南地檢署）110年度
      偵字第22319號案件中之告訴意旨與系爭合約書所示，均
      僅提及被告於原告未上榜時應給付原告200,000元之賠償
      ，顯見對於被告所交付之款項均係用以清償原告7年間未
      上榜而應負擔之1,400,000元賠償，否則兩造間無其他債
      務情形下，被告何以無端將金錢給付原告，甚至授權原告
      自行由帳戶中提領金錢？
　  ⒊兩造雖因不諳法律，致系爭合約書之用字遣詞與約定内容
      未符致有爭議，然由被告自106年起即陸續交付原告金錢
      即可知，系爭合約書僅係為將過去已發生之事實及將將來
      之雙方權利義務予以明確化，而被告前後給付1,185,000
      元現金及以存摺、印章交付原告自行提領之方式，共計已
      給付原告2,400,000元，就應賠償原告之1,400,000元早已
      清償完畢，原告明知被告業已清償完畢，猶仍提出本訴訟
      ，顯屬無據等語。
  ㈢並聲明：原告之訴駁回。　
三、兩造不爭執事項：
　㈠兩造於100年間有系爭約定。原告就系爭約定，已給付1,000,
    000元給被告。
  ㈡被告於100年起至108年止，計7年間，均未使原告通過國營事
    業至國營事業上班。
  ㈢兩造於109年3月10日簽立系爭合約書，記載：「甲方（即被
    告）當初跟乙方（即原告）拿100萬元收去考試，一次不過
    賠20萬元，前後7次沒過，總共要賠140萬元，從109年4月1
    日開始，1個月乙方從甲方郵局簿中領取5,000元，每年7和1
    2月多領5萬元，領到140萬元還完為止，還完後不再追加費
    用。」等語，並由被告之父即訴外人黃春旺在場擔任見證人
    （本院卷第19頁）。
  ㈣被告就系爭合約書所之約定，曾以郵局無摺存款之方式，將
    下列款項存入原告之郵局帳號00000000000000號帳戶內，被
    告共計175,000元（本院卷第21至37頁、本院卷第101至109
    頁）：
    ⒈109年3月31日5,000元。
    ⒉109年4月30日5,000元。
    ⒊109年5月29日5,000元。
    ⒋109年6月30日5,000元。
    ⒌109年7月10日50,000元。
    ⒍109年8月3日5,000元。
    ⒎109年8月31日5,000元。
    ⒏109年9月30日5,000元。
    ⒐109年10月30日5,000元。
    ⒑109年11月30日5,000元。
    ⒒110年1月5日5,000元。
    ⒓110年1月29日5,000元。
    ⒔110年1月29日50,000元。
    ⒕110年2月26日5,000元。
    ⒖110年4月1日5,000元。
    ⒗110年4月29日5,000元。
    ⒘110年5月31日5,000元。
  ㈤被告曾另給付下列款項給原告（惟原告主張此部分款項並非
    清償本件1,400,000元款項，被告則抗辯亦是清償本件1,400
    ,000元）：
    ⒈於106年5月31日、106年6月17日分別匯款10,000元、30,00
      0元至原告帳戶內（本院卷第97至98頁）。
    ⒉於109年3月10日匯款97萬元至原告帳戶內（本院卷第99頁
      ）。
  ㈥原告曾向臺南地檢署對被告提出詐欺之告訴，業經臺南地檢
    署以110年度偵字第22319號為不起訴處分，原告不服，提出
    再議，嗣並經臺灣高等檢察署臺南分署以111年度上聲議字
    第56號駁回（本院卷第111至115頁）。
四、得心證之理由：
　　本件兩造爭點應在於：㈠兩造間之系爭合約書是否因有背於
    公共秩序或善良風俗，依民法第72條規定為無效？㈡若系爭
    合約書有效，被告是否已依系爭合約書履行給付款項之義務
    完畢？㈢原告請求依系爭合約書之契約關係，請求被告給付1
    ,225,000元，有無理由？經查：
  ㈠按民法第72條規定：「法律行為，有背於公共秩序或善良風
    俗者，無效。」。上開規定所謂法律行為有背於公共秩序或
    善良風俗者無效，乃指法律行為本身違反國家社會一般利益
    及道德觀念而言；又法律行為是否違反公序良俗，應就法律
    行為之內容，附隨情況，以及當事人之動機、目的及其他相
    關因素綜合判斷之；違反公序良俗而使得契約無效，不生債
    之關係，縱使雙方同意以清償此項債務之方法而變更為負擔
    其他新債務時，亦屬脫法行為，仍不能因之取得請求權，此
    有最高法院69年台上字第2603號、83年度台上字第1530號、
    44年台上字第421號判決意旨可資參照。
  ㈡兩造於100年間約定，由原告交付1,000,000元給被告，被告
    可安排使原告通過國營事業考試至國營事業上班，並承諾如
    原告無法通過考試，即1次賠償原告200,000元（即系爭約定
    ），嗣兩造於109年3月10日簽立系爭合約書等情，為兩造所
    不爭執，此部分之事實應可認定。
　㈢本院審酌原告於審理中陳稱：我會交付1,000,000元給被告，
    是因為被告跟我說只要有國營事業的考試，他就可以叫他上
    面的人安排我到國營事業上班，並且說如果國營事業有考試
    ，但沒有安排我進去上班，一次考試就賠200,000元；被告
    是說他會全部幫我處理，我應該也是不用去考試，對被告稱
    收受1,000,000元是幫我安排槍手通過需要考試的事業，我
    沒有意見，這是被告安排的；我一開始不知道黃耀進這個人
    ，是後來考試沒通過，時間太久，我決定不要再考，我配偶
    才跟被告說叫他上面的人出來，黃耀進才出面跟我聯絡等語
    （本院卷第85至86頁、第123頁），核與被告辯稱：兩造於1
    00年間所為之系爭約定，係由原告交付1,000,000元給被告
    ，由被告牽線訴外人黃耀進，並由黃耀進尋找槍手，代原告
    出席考試，並保證原告通過國營事業之招考，如未通過一次
    賠償原告200,000元等語，並無不符之處，應可信實。
　㈣惟按國營事業之應考人，理應親自出席應考，如不自行出席
    考試，而使他人代為出席應試，實係以不正之方法影響國營
    事業招考之正確性，此核屬違反國家社會一般利益及道德觀
    念，而非法之所許，故系爭約定應有背於公共秩序及善良風
    俗，依民法第72條規定，應屬無效。而兩造於109年3月10日
    簽立之系爭合約書記載：「甲方（即被告）當初跟乙方（即
    原告）拿100萬元收去考試，一次不過賠20萬元，前後7次沒
    過，總共要賠140萬元，從109年4月1日開始，1個月乙方從
    甲方郵局簿中領取5,000元，每年7和12月多領5萬元，領到1
    40萬元還完為止，還完後不再追加費用。」等語，足見系爭
    合約書係兩造將系爭約定中，關於如被告未以上開不正之方
    式使原告通過考試之賠償約定予以書面化，並使被告負擔系
    爭合約書之負擔，依前開見解，系爭合約書既屬脫法行為，
    原告自不能據以取得請求權，亦可認定。
五、綜上所述，原告不得依脫法行為之系爭合約書取得請求權，
    則其依系爭合約書請求被告給付1,225,000元，於法無據，
    應予駁回。
六、本件事證已臻明確，兩造其餘攻擊防禦方法及所提證據，經
    本院斟酌後，認為與本件判決結果不生影響，爰不予逐一論
    列，附此敘明。
七、訴訟費用負擔之依據：民事訴訟法第78條。
中　　華　　民　　國　　111 　年　 　5 　 月　　 6　　日
                  民事第二庭    法  官    余玟慧
以上正本係照原本作成　　　　　　　　　
如不服本判決，應於判決送達後20日內，向本院提出上訴狀並表
明上訴理由，如於本判決宣示後送達前提起上訴者，應於判決送
達後20日內補提上訴理由書（須附繕本）。
如委任律師提起上訴者，應一併繳納上訴審裁判費。
中　　華　　民　　國　　111 　年　　5 　　月　　11　　日
                                書記官    于子寧